臺灣高等法院臺中分院民事判決　　　　 96年度上易字第183號
上　訴　人　甲○○
訴訟代理人　熊賢祺律師
複　代理人　李進建律師
被　上訴人　乙○○
　　　　　　　　　　　　樓之1
被　上訴人　丙○○
上列當事人間請求撤銷買賣契約等事件，上訴人對於民國96年4
月16日臺灣臺中地方法院95年度訴字第2815號第一審判決提起上
訴，本院於96年7月31日言詞辯論終結，判決如下：
    主  文
原判決廢棄。
確認被上訴人乙○○與丙○○間就乙○○所有坐落苗栗縣卓蘭鎮
○○段864及同段868地號土地應有部分各二分之一，於民國九十
四年十一月二十二日之買賣關係不存在。
被上訴人丙○○就前項所示土地，於九十四年十二月二十三日以
買賣為原因之所有權移轉登記應予塗銷。
第一、二審訴訟費用由被上訴人負擔。
    事實及理由
一、本件上訴人起訴主張：被上訴人乙○○於民國（下同）92年
    12月29日因駕車不慎，將上訴人撞成顏面傷殘，雙眼接近失
    明，經上訴人於93年10月25日對被上訴人乙○○提起刑事附
    帶民事訴訟侵權行為損害賠償事件，現繫屬於台中地方法院
    94年重訴327號審理中。詎被上訴人為脫免財產，竟通謀而
    為虛偽意思表示，於94年12月23日由被上訴人乙○○將其所
    有坐落苗栗縣卓蘭鎮○○段864地號及同段868地號土地應有
    部分各2分之1（下稱系爭土地），以買賣為原因，移轉登記
    予被上訴人丙○○所有。然被上訴人間之買賣契約為不實在
    ，且為通謀虛偽意思表示，其買賣行為及所有權移轉登記行
    為皆屬無效，爰依民法第87條第1項前段、第242條、第184
    條第1項後段及第767條之規定，以先位之訴聲明，訴請確認
    被上訴人乙○○與被上訴人丙○○間就系爭土地，於94年11
    月22日買賣關係不存在。被上訴人丙○○就系爭土地，於94
    年12月23日以買賣為原因之所有權移轉登記應予塗銷。又若
    認被上訴人間非通謀而為虛偽意思表示，然被上訴人乙○○
    於移轉系爭土地後，存款並無增加，顯屬無償之贈與；縱認
    為有償行為，因被上訴人2人有親屬關係，被上訴人丙○○
    理應知悉被上訴人乙○○積欠他人債務，被上訴人間明知其
    所為買賣系爭土地之行為將有害及上訴人之權利，被上訴人
    自得依法撤銷被上訴人間就系爭土地之買賣及所有權移轉行
    為，爰依備位之訴，依民法第244條第1、2、4項規定，請求
    撤銷被上訴人間，就系爭土地之無償或有償行為，被上訴人
    丙○○就前揭土地，並依民法第242條規定，代位被上訴人
    乙○○依民法第767條規定所有物返還請求權，請求被上訴
    人丙○○就系爭土地於94年12月23日以買賣為原因之所有權
    移轉登記應予塗銷。
二、被上訴人乙○○、丙○○則均否認系爭土地之買賣及移轉所
    有權之行為係通謀虛偽意思表示，被上訴人乙○○並辯稱：
    買賣系爭土土地之款項是其到台北，由訴外人即被上訴人丙
    ○○之妻李清茹，以現金約新台幣（下同）52萬元所給付。
    被上訴人丙○○則以: 上訴人應舉證證明被上訴人丙○○有
    明知損害上訴人權利之情事，且上訴人之損害賠償民事案件
    尚未判決確定，上訴人之債權尚未存在等語資為抗辯。並均
    聲明：上訴人於原審之訴均駁回。
三、下列事實為兩造所不爭執，並經原審調閱同院93年中交簡上
    字第449號刑事卷及94年重訴字第327號民事卷核閱屬，另有
    系爭土地所有權附卷可稽，自堪信為真實，並採為判決之基
    礎。
  (一)被上訴人乙○○於92年12月29日夜間，駕駛SA-7350號自用
    小貨車沿台中市○○路自東向西行駛，於該日19時35分許行
    至福順路與福康路口，因未注意車前狀況至撞及由上訴人騎
    乘之機車右側倒地，上訴人受有臉部多處撕裂傷、磨擦傷、
    右側淚管斷裂及多顆牙齒斷裂、左手及左膝磨擦傷之傷害，
    乙○○因此業務過失傷害犯行，經台灣台中地方法院93年中
    交簡上字449號判決有期徒刑4月確定。
  (二)上訴人於93年10月25日對被上訴人乙○○提起民事侵權行為
    損害賠償訴訟（現由台中地院94年重訴字第327號審理中，
    尚未審結）。
  (三)被上訴人乙○○於94年12月23日將其所有系爭土地應有部分
    各2分之1，以買賣為原因移轉登記予被上訴人丙○○名下。
四、按第三人主張表意人與相對人通謀而為虛偽意思表示者，該
    第三人應負舉證之責（最高法院48年台上字第29號判例要旨
    參照），本件上訴人先位之訴主張被上訴人間上開買賣契約
    係通謀虛偽意思表思而無效，並求判決如先位聲明，雖為被
    上訴人等所否認，並提出系爭土地之買賣所有權移轉契約書
    為證。然被上訴人雖稱其二人間確有買賣之合意，惟其2人
    已坦言自始至終均未就買賣一事有所接觸，而係透過丙○○
    之妻即李清茹居間聯絡，此與通常之買賣交易，當事人均會
    與本人接洽，以確保彼此之買賣合意，已有不符，雖因被上
    訴人2人間係屬兄弟關係或有便宜行事之可能，然就本件土
    地買賣之締約經過，被上訴人乙○○先供稱：伊因急需用錢
    ，才以公告地價出售系爭不動產予其弟即被上訴人丙○○，
    並稱因其獨立性強，不想家人負擔，才未向家裡借錢，另其
    家人亦無人開口說要借錢給他（本院卷第78頁）；嗣於本院
    言詞辯論期日則改稱係因借不到錢才出售名下之土地，核其
    前後所述已有不合，被上訴人乙○○前開所述，與其弟即被
    上訴人丙○○於本院所稱：伊本來要借錢給伊哥哥，伊哥哥
    說不要，才用買賣等情，參互對照亦有出入，徵之被上訴人
    乙○○之妻徐美淩之郵局存款明細可知：自93年8月起迄95
    年3月6日止，其存款餘額均逾58萬元以上，另本院依職權查
    詢被上訴人乙○○及其妻93-94年間稅務閘門財產所得明細
    表亦顯示：被上訴人乙○○之年度給付為44萬7492元、42萬
    8516元，徐美淩則各為32萬9709元、358738元，且其名下另
    位於台中市○○段324號土地及房屋各一筆，經核並無資金
    窘困之情形，且無論被上訴人乙○○或其配偶徐美淩於締結
    本件買賣契約締約後，均無相關買賣價金入帳之紀錄，被上
    訴人乙○○亦坦言：51萬1857元之買賣價款未存入帳戶內，
    現均花用完畢，無法提出全部之資金流向（本院卷第78頁）
    ，衡情被上訴人夫妻既有穩定之收入，其妻存摺內之現金又
    為數可觀，被上訴人丙○○又有借貸之意，被上訴人乙○○
    當無急於處分名下不動產以求現之必要。況被上訴人丙○○
    就買賣之經過，雖稱從伊哥哥講到完成買賣過程大概一星期
    左右之時間，但被上訴人乙○○則稱：從接洽至買賣完成，
    前後約2星期左右之時間，核其2人就締結買賣之經過及時間
    ，彼此供述亦見歧異，又無資金流向之證明，其二人間之買
    賣契約是否屬實，益滋疑問。
五、再就買賣價金之交付，被上訴人乙○○固主張：係被上訴人
    丙○○之妻李清茹，將其友人方淑媚返還向其所借款項50萬
    元後，將此筆款項再加上自己的1萬多元，交予被上訴人乙
    ○○，另證人李清茹亦到庭陳證稱：「…大約是51萬多元來
    買，實際金額我也忘了，大伯要求拿現金，因為方淑媚欠我
    一筆錢50萬元（93年左右向我借的，每月壹仟二利息錢，並
    沒有說何時還，我有向他表示如果我要錢的話，他要還我）
    ，我請他還我，我約她們二人來我家，我就將這筆錢加上我
    的壹萬多元拿給我大伯。」（原審卷第112頁），然證人李
    清茹與乙○○係姻親關係，其證詞是否屬實，在無其他佐證
    下，本難遽信，且本件買賣若屬真正，則就價金之支付及收
    受，為求慎重起見，理應立據為憑，豈有徒託空言之理？被
    上訴人乙○○固又抗辯稱：因本件車禍案子涉訟中，怕戶頭
    有現金會被查扣，所以不存在戶頭內，另依其所提之之帳戶
    存摺亦無法顯示該51萬1857元是否及於何時交付予被上訴人
    乙○○，惟查證人方淑媚於原審雖結證稱：伊在李清茹婚後
    有向她借一筆50萬元，約一年多以後還錢（原審卷第112-11
    3頁），然被上訴人乙○○與李清茹結婚之日期，係78年9月
    18日，此有乙○○戶籍謄本在卷可稽（見原審卷第68頁）；
    依此推算，證人方淑媚向李女借錢之日期及還錢之日期，應
    係78-80年間發生之事，與本件買賣時間相隔甚久，二者間
    自難認有何關連存在，而證人方淑就何時借貸及何時清償號
    均推稱不清楚，此與一般人之借貸及清償均立據為憑，更有
    未合，況證人方淑媚所稱之清償日期究竟何時，與系爭土地
    之買賣日期是否吻合，均無任何資料可資查證，自不能單憑
    證人模糊不清之證詞，即據以推論方淑媚所交付之50萬元係
    供本件買賣價金之用，更遑論證人方淑媚已否認知道土地買
    賣，並稱不知李女如何處理伊歸還的錢（原審卷第112-113
    頁），從而，本件既無任何憑證及匯款資料足以證明方淑媚
    確於何時交付該筆50萬現金予李清茹，亦無證據顯示該筆款
    項係供作為本件買賣之一部分，被上訴人乙○○之財務狀況
    於出售土地後，又無增加之情形，被上訴人2人就買賣經過
    供詞復互有分歧，凡此均足徵明本件買賣確實異於常情，而
    難認為係屬真正，上訴人因之否認系爭土地買賣契約之真正
    ，即非無據，被上訴人空言確有買賣及支付價金一節，洵無
    可採，更遑論被上訴人既無法舉證證明買賣價金之支付，其
    無償讓與之行為亦有害於上訴人債權之行使。
六、承上，被上訴人乙○○因車禍致上訴人受傷，既經刑事判決
    確認，並為兩造所不爭執，則上訴人即對之取得損害賠償請
    求權，並具債權人之身分，已甚為明顯。再由本件被上訴人
    2人間就渠等買賣之經過，供詞互有歧異，其二人間買賣價
    金之支付又與常情相違，另證人方淑媚所稱之借貸及還錢日
    期，亦無證據證明係何時，難認與本件有關，上訴人因之主
    張被上訴人間之買賣係屬虛偽，應屬可採，已如前述，上訴
    人因以被上訴人間之買賣契約係屬通謀虛偽之意思表示，求
    為確認被上訴人之買賣關係不存在，並請求被上訴人丙○○
    塗銷就前開土地於94年12月23日以買賣為原因之所有權移轉
    登記應予塗銷，洵屬正當，應予准許。原審以上訴人先、備
    位請求均屬無據，駁回其請求容有未洽，上訴意旨指摘及此
    ，求予廢棄改判，核屬有理由，爰將原審判決予以廢棄並判
    決如主文所示。
七、至兩造其餘之攻擊或防禦方法及未經援用之証據，經本院斟
    酌後，認均不足以影響本判決之結果，自無逐一詳予論駁之
    必要，併此敘明。
八、據上論結，本件上訴為有理由，應依民事訴訟法第450條、
    第78條，第85條第1項，判決如主文。
中　　華　　民　　國　　96　　年　　8 　　月　　14　　日
                  民事第二庭    審判長法  官  童有德
                                      法  官  翁芳靜
                                      法  官  謝說容
以上正本係照原本作成。
不得上訴。
                                      書記官  蘇昭文
中　　華　　民　　國　　96　　年　　8 　　月　　14　　日
                                                      Ｍ
